臺灣高等法院花蓮分院民事判決　　　95年度上更(一)字第17號
上　訴　人　交通部公路總局第三區養護工程處
法定代理人　乙○○
訴訟代理人　吳漢成律師
被上訴人　　銓元營造有限公司
法定代理人　甲○○
訴訟代理人　李百律師
當事人間請求清償債務事件，上訴人對於臺灣臺東地方法院中華
民國94年6月17日92年度訴字第33號第一審判決提起上訴，經最
高法院發回更審，本院於96年2月6日言詞辯論終結，判決如下：
    主  文
上訴駁回。
第二審及發回前第三審訴訟費用由上訴人負擔。
    事實及理由
一、本件上訴人起訴主張：兩造於民國86年5月5日就台9線398公
    里450公尺至402公里709公尺之路基路面拓寬工程主體工程
    （下稱系爭工程）簽訂合約，由被上訴人承攬系爭工程，惟
    被上訴人開工後，因其管理維護系爭工程路段之行道樹不善
    並怠於砍伐，以致其中一棵木麻黃樹斷裂倒塌而撞及由訴外
    人林阿忠駕駛行經該路段之汽車擋風玻璃，造成林阿忠鼻樑
    斷裂及其配偶張慧芳死亡。嗣經林阿忠訴請法院判命伊應賠
    償新台幣（下同）220萬元確定，伊乃於91年3月27日如數給
    付等情，爰依系爭工程合約第21條之約定及國家賠償法第3
    條第2項之規定，求為命被上訴人給付伊220萬元及自91年3
    月28日起計付法定遲延利息之判決。被上訴人則以：依系爭
    工程合約附件工程詳細價目表補充說明第6點之記載，樹木
    砍伐並不包括管理維護在內，且系爭工程路段在木麻黃樹斷
    裂倒塌時，仍由被上訴人保管中。而系爭工程施工期間長達
    三百天，該工程路段之行道樹自非一次可全部砍伐完畢，且
    木麻黃樹係因颱風而斷裂倒塌，亦非伊施工所致等語，資為
    抗辯。原審認系爭工程中有關行道樹之部分，除系爭工程合
    約補充說明第6點有記載被上訴人應履行之「樹木砍伐」：
    「包括樹木挖除及運離工地」之項目外，並未有其他系爭工
    程行路樹之相關約定，被上訴人就行道樹即系爭木麻黃僅負
    挖除及運離工地之義務，並無維護之義務，而為上訴人敗訴
    之判決。本院審理結果，認為原判決駁回上訴人之請求，認
    事用法並無不合，應予維持，並引用原判決所記載之事實及
    理由如附件。
二、上訴人聲明廢棄原判決，並請求被上訴人給付220萬元及自
    91年3月28日起計付之法定遲延利息。其補充陳述略以：系
    爭工程合約除於工程項目四「工地安全衛生部分」6.「其
    他安全衛生設施及管理維護費」項下編列53萬8,617元外；
    並在項目五「工地環境保護部分」5.「其他環境設施及管理
    維護費」項下編列10萬2,945元，以上兩筆費用合計達64萬
    餘元，均屬「其他管理維護費用」，係考慮許多不可預料之
    因素，在合約中無法逐一表明，故以概括之方式編列上揭預
    算，被上訴人就系爭行道樹自應負管理維護之責任等語。
三、被上訴人聲明駁回上訴，其補充陳述略以：系爭工程合約於
    工程項目四「工地安全衛生部分」6.編列「其他安全衛生設
    施及管理維護費」，及於五「工地環境保護部分」5.編列「
    其他環境設施及管理維護費」，係補充各該項目內關於工地
    安全衛生及工地環境保護方面費用之約定，並未涉及行道樹
    之砍伐，文義甚為明確。且系爭工程合約既約定被上訴人「
    砍伐」系爭行道樹，被上訴人依約並無「管理維護」之責任
    等語。
四、查依系爭工程合約附件工程詳細價目表補充說明第6點所載
    ，兩造就系爭工程路段行道樹木砍伐一項，僅約定包含樹木
    挖除及運離工地（原審卷第110頁），並未約定被上訴人須
    負上訴人所謂樹木管理維護之義務。次查上訴人所主張之工
    程項目四「工地安全衛生部分」6.「其他安全衛生設施及管
    理維護費」，係指與1-5項所載安全衛生告示牌、夜間照明
    燈具、停電自動照明燈、人員及物品防護網、活動廁所等有
    關之其它維護費；所指之工程項目五「工地環境保護部分」
    5.「其他環境設施及管理維護費」，係指與1-4項所載車輛
    沖洗及設備費、工地灑水費、工地清潔費、臨時排水清理等
    有關之其它維護費，均非有關樹木管理維護之約定，亦有系
    爭工程合約附件工程詳細價目表可憑（原審卷第108頁）。
    上訴人執以為被上訴人就系爭行道樹應負管理維護責任之依
    據，非可採取。被上訴人抗辯系爭工程路段行道樹之管理維
    護，不在該工程範圍內，為有理由。
五、綜上所述，上訴意旨指摘原判決不當，求予廢棄改判，為無
    理由，應予駁回。
據上論結，本件上訴為無理由，依民事訴訟法第449條第1項、第
78條，判決如主文。
中　　華　　民　　國　　96　　年　　2 　　月　　27　　日
                  民事庭審判長法  官      謝 志 揚
                              法  官      賴 淳 良
                              法  官      林 慶 煙
以上正本係照原本作成。
如不服本判決，應於收受送達後二十日內向本院提出上訴狀。其
未表明上訴理由者，應於提出上訴後二十日內向本院補提上訴理
由狀 (均須按他造當事人之人數附繕本)。上訴時應提出委任律
師或具有律師資格之人之委任狀；委任有律師資格者，另應附具
律師及格證書及釋明委任人與受任人有民事訴訟法第四百六十六
條之一第一項但書或第二項（詳附註）所定關係之釋明文書影本
。
                              書記官      林 明 智
中　　華　　民　　國　　96　　年　　2 　　月　　27　　日
